【裁判字號】    89,上訴,1831
【裁判日期】    891212
【裁判案由】    誣告
【裁判全文】
臺灣高等法院臺中分院刑事判決                  八十九年度上訴字第一八三一號
    上  訴  人  臺灣苗栗地方法院檢察署檢察官
    上  訴  人
    即  被  告  丙○○
右上訴人，因被告誣告案件，不服臺灣苗栗地方法院八十九年度訴字第二○七號，中
華民國八十九年八月二十三日第一審判決（起訴案號：臺灣苗栗地方法院檢察署八十
九年度偵字第一七四八號），提起上訴，本院判決如左：
    主    文
上訴駁回。
    事    實
一、丙○○於民國（下同）八十二年二月間，邀請親戚乙○○○參與其自任會首之互
    助會，該互助會每會新台幣（下同）五千元，含會首共五十一名，採外標制，乙
    ○○○乃同時以其子女張宏正、張宏毅、張秋燕及其胞妹黃秋榮之名義共參與六
    會，該互助會之六會均經乙○○○先後標取後，丙○○因與乙○○○對於會款之
    給付發生爭執，丙○○遂對乙○○○提起詐欺之告訴，經台灣苗栗地方法院檢察
    署檢察官以八十七年度偵字第二二七號為不起訴處分確定。詎丙○○猶無法收得
該互助會款，竟不甘休，意圖使乙○○○受刑事處分，明知乙○○○當時係以其
    子女張宏正、張宏毅、張秋燕及其胞妹黃秋榮之名義參與其上開互助會，所有標
    會繳納會款之事務均由乙○○○所為，與該張宏正等人無涉，卻於八十七年十二
    月間，指稱乙○○○偽造上述四人名義參與前開互助會，並偽造該四人會員身分
    投標，使其誤信該四人標得會款，陷於錯誤而交付會款予乙○○○，再度對乙○
    ○○提出偽造文書之告訴，嗣經台灣苗栗地方法院檢察署檢察官以八十七年度偵
    字第五五四七號為不起訴處分確定（起訴書誤載為五四七號），並為台灣高等法
    院台中分院檢察署檢察官，以八十八年度議信字第九五二號處分書駁回丙○○再
    議之聲請而確定。
二、案經乙○○○訴由臺灣苗栗地方法院檢察署檢察官偵查起訴。
    理    由
一、訊據上訴人即被告（下稱被告）丙○○，固坦承其於上開時地召集互助會，告訴
    人乙○○○有加入六會，並全部標取之事實，惟矢口否認誣告之犯行，並辯稱其
    不知告訴人乙○○○，係以其子女及其妹名義參加互助會，而告訴人得標後，遲
    未繳納會款，因上開之人均由告訴人前來標會，其又不懂法律才於詐欺告訴不起
    訴處分後，又提出偽造文書之告訴云云。惟查：
(一)被告丙○○所召集上開五十一會之互助會，告訴人乙○○○以子女張宏正等四人
    名義，合計參加六會，並且均已標取會款之情事，業據被告於偵審中供承不諱，
    並有本院調閱之臺灣苗栗地方法院檢察署八十七年偵字第二二七號偵查卷內之互
    助會單可憑，依該互助會單所載張宏毅於八十二年五月以六八００元得標，張宏
    正於八十二年九月以六七００元，八十三年九月以六三００元得標，張秋燕於八
    十三年四月以六二五０元得標，黃秋榮於八十二年七月以六八００元，八十二年
    四月以六六００元得標，對照被告及告訴人於該案所供情節，可見被告、告訴人
    於該案件中對該互助會，確由告訴人乙○○○所跟會並標取會款之事實，甚為明
    顯，洵堪認定。又依告訴人於該案所具答辯狀（參見該偵查卷二五、三六頁），
    辯稱伊只欠五千三百五十元會款未付，而非如被告所稱之二十多萬元云云，佐以
    告訴狀之內容，堪認該詐欺案件之互助會內容及標取過程並無爭執，雙方僅係爭
    辯會款究竟有否清償完畢而已，則該案經檢察官於八十七年七月三十日為乙○○
    ○不起訴處分，亦有該處分書在卷可稽，可見該給付糾紛甚為清晰可分辨。
(二)被告又於八十七年十二月具狀陳稱告訴人涉嫌偽造文書而提出告訴，亦經本院調
    取同署八十七年偵字第五五四七號卷宗可稽，告訴人於該案具狀答辯稱伊得子女
    同意而以子女名義加入被告之互助會，並標取會款，均為被告所知悉，被告且未
    完全給付得標之會款，如經相互折抵後數額多少，雙方有爭執時應係民事法律關
    係云云，且提出雙方之民事判決為證（參見該偵查卷十八、二三頁），該案偵查
    中證人張秋燕證稱是被告來找他們入會，他媽媽共加入六會，他們子女都有同意
    等語（參見同上卷三五頁），而張宏正張宏毅則因在大陸做鐵工，黃秋榮在美國
    等情，未能出庭作證，檢察官因而於八十八年六月二十八日為告訴人不起訴處分
    在案，則被告提出該案之偽造文書告訴，並無任何舉證可茲認定告訴人有偽造文
    書之罪證，亦甚顯明。又告訴人於八十八年八月提出誣告之告訴時，被告於偵查
    中明確供稱「因她用她小孩及妹妹的名義跟會，後來得標後就沒有繳會錢。因她
    不還錢，我才告她偽造文書及詐欺」、「告訴人有告訴伊，以其子女名義跟會」
    、「是後來我才去問她兒子」、「是要給她一個教訓，因她欠錢不還，到現在也
    沒還，也不承認有欠我錢」、「一開始是乙○○○說要用她孩子的名義跟我的會
    」、「我是去收會錢才認識她小孩」等語，核與告訴人所指訴之情節相符，且證
    人張宏正、張秋燕亦證稱：被告曾至其住所要求伊參加互助會，而伊有向告訴人
    說等語（參見他字第五八二號卷十五、十六、二十頁）。且被告於招募互助會時
    ，並無不准以他人名義參加乙節，亦經被告於偽造文書案偵查時供承：渠所招募
    之互助會會員亦有使用子女或親戚之名義等語（參見五五四七號偵查卷三二頁）
    ，是告訴人使用其子女及其胞妹名義跟會並繳納會款而投標，應非冒用，理應為
    被告所明知，自堪認被告於提出偽造文書之告訴時，確實知悉上開告訴人事先以
    子女名義跟會之情事，並無冒名跟會之不法，是被告於本院辯稱其無誣告犯意，
    尚難採信。
(三)證人張宏正、張秋燕於原審證稱：被告曾至其住所要求伊參加互助會，而伊有關
    互助會之事宜，則委由伊母（即告訴人）代為處理等語。而證人即被告之配偶張
    鼎昌、被告之子女張翠興，於原審亦證稱渠等不知悉被告起會之詳情，告訴人及
    被告在家寫標單等詳細內容不清楚，證人林五妹且證稱不清楚張宏正等人有無參
    加互助會等語在卷，是該等證人之證詞，尚難為被告有利之認定甚顯，被告以該
    等證人可證明其不知告訴人有否取得伊子女同意而跟會云云，礙難採取。又被告
    於本院提出臺灣苗栗地方法院八十八年簡上字第二八號給付會款之民事判決，其
    雖獲勝訴確定，但此情事僅能證明告訴人尚有欠其會款未給付之情節，尚難推論
    被告未有誣告犯行，則被告於原審及本院所辯，其無誣告犯行云云，核係卸責之
    詞，不足採信。再者，被告與告訴人於本院八十九年十月二十六日調查時，雙方
    就該互助會係何人所標取，以何標價標取，有無付清得標會款，其後有無繳納會
    款等情，各有不同之爭執，卻無明確之客觀證據可憑，但依上所述，本件告訴人
    以子女名義跟會六會，且已標取會款後卻未給付會款之情事，已甚明顯，則該二
    人如對該何人標取會款，告訴人有無繳納會款義務等等，有所爭執，自可另循訴
    訟程序加以解決，但已無礙被告上開誣告犯行之認定，從而，本件犯罪事證彰彰
    明甚，被告上開誣告犯行，洵堪認定。
二、核被告所為，係犯刑法第一百六十九條第一項之誣告罪。原審經審理之結果，認
    被告罪證明確，因而適用刑法第一百六十九條第一項、第七十四條第一款等規定
    ，並審酌被告因與告訴人對於會款爭執後於提出詐欺告訴，被不起訴處分後，始
    出此下策等一切情狀，從輕量處有期徒刑二月，且認被告未曾受有期徒刑以上刑
    之宣告，此有台灣苗栗地方法院檢察署刑案資料查註紀錄表及台灣高等法院全國
    前案紀錄表在卷可按，其因一時失慮致犯本罪，經此教訓當知警惕而無再犯之虞
    ，因認本判決宣告之刑，以暫不執行為宜，爰併宣告緩刑二年，以勵自新。經核
    其認事用法，並無違誤，量刑亦屬允當，上開緩刑之宣告，亦無不合，被告提起
    上訴，空口指摘原判決不當，並無補強證據提出，自難認有理由，其上訴應予駁
    回。檢察官雖據告訴人之請求，略稱告訴人並未積欠被告會款，原審之量刑過輕
    云云，提起上訴。但查，依被告於本院所提出之原審兩份民事判決所載，告訴人
    確有會款尚未給付之事實，至為明確，而被告素行良好，本件肇因於八十二年之
    互助會給付糾紛，告訴人於民事第一審判決後猶不給付，甚且於民事二審判決後
    猶於本院調查時堅稱已給付完畢，則被告申告告訴人之偽造文書犯行，依上所述
    ，堪認有誣告犯行，但告訴人並未實質受害，自難認原審之量刑過輕，是檢察官
    之上訴，亦為無理由，從而兩造之上訴均為無理由，自應予駁回。
據上論斷，應依刑事訴訟法第三百六十八條，判決如主文。
本案經檢察官甲○○到庭執行職務
中      華      民      國    八十九     年      十二     月     十二   日
                                  臺灣高等法院臺中分院刑事第二庭
                                        審判長法  官  羅  禮  政
                                              法  官  陳  欣  安
                                              法  官  蔡  聰  明
右正本證明與原本無異。
如不服本判決應於收受送達後十日內向本院提出上訴書狀，其未述上訴之理由者並
得於提起上訴後十日內向本院補提理由書（均須按他造當事人之人數附繕本）。
                                              書記官    瑞  芳
中      華      民      國    八十九     年      十二     月     十三   日
刑法第一百六十九條第一項：
意圖他人受刑事或懲戒處分，向該管公務員誣告者，處七年以下有期徒刑。
                                                                        Ｃ


司法院資訊處製作；財團法人民間司法改革基金會備份。
